【裁判字號】    92,上訴,682
【裁判日期】    920409
【裁判案由】    違反藥事法等
【裁判全文】
臺灣高等法院刑事判決                            九十二年度上訴字第六八二號
    上  訴  人  臺灣桃園地方法院檢察署檢察官
    被      告  乙○○
    指定辯護人  本院甲○辯護人  王永炫
右上訴人因被告違反藥事法等案件，不服臺灣桃園地方法院九十一年度訴字第一０二
八號，中華民國九十一年十二月三十一日第一審判決（起訴案號：臺灣桃園地方法院
檢察署九十一年度偵字第九七九二號）提起上訴，本院判決如左：
    主    文
上訴駁回。
    事    實
一、乙○○利用前往大陸地區洽商之便，而受綽號「阿輝」之不詳姓名年約四十餘歲
    之成年男子之託，代為購買「安君寧」藥品（乙○○不知藥品中含有第三級毒品
    特拉馬竇【ＴＲＡＭＡＤＯＬ】成分），資以戒除毒癮，遂與「阿輝」基於輸入
    禁藥之犯意聯絡，先於民國（下同）九十一年五月二十日，在大陸地區福建省廈
    門市中山醫院附近之藥房，以每盒人民幣二百四十元之代價，購得「安君寧」七
    盒後，未經我國中央衛生主管機關之核准，隨即於翌日（二十一日）自香港攜帶
    該藥品搭乘國泰航空ＣＸ四六八號班機返國。嗣於當日晚上十一時十分許，在桃
    園縣中正機場入境檢查室，為財政部台北關稅局人員查獲，並扣得上開未經核准
    擅自輸入之禁藥「安君寧」七盒（合計淨重四０九點五公克）。
二、案經法務部調查局桃園縣調查站移送台灣桃園地方法院檢察署檢察官偵查起訴。
    理  由
一、訊據被告乙○○對於上開時、地，未經核准自中國大陸地區攜帶「安君寧」七盒
    入境之事實坦承不諱，惟矢口否認有違反藥事法犯行，辯稱：伊係認為「安君寧
    」可以解酒，才買七盒，並不知道那係禁藥，且在大陸地區合法的藥房購買，也
    有發票可憑云云。惟查：
  (一)被告確於九十一年五月二十一日自香港搭乘國泰航空ＣＸ四六八號班機返國，嗣
    於當日晚上十一時十分許，在桃園縣中正機場入境檢查室通關時，為財政部台北
    關稅局人員查獲，並扣得購自大陸地區之「安君寧」七盒之事實，有臺北關稅局
    扣押貨物運輸工具收據及搜索筆錄影本、扣案藥品照片一幀附卷足稽。
  (二)本件扣案之「安君寧」七盒，經原審法院送請行政院衛生署藥物食品檢驗局，轉
    該署中醫藥委員會鑑驗結果，認案內「安君寧」檢體，依其所標示成分、功能主
    治、批准文號「國藥准字Ｚ00000000號」及製造廠「湖南泰爾製藥有限
    公司」判定，應以藥品管理，其未經核准擅自輸入，核屬禁藥，此有行政院衛生
    署中醫藥委員會九十一年十一月二十一日衛中會藥字第九一０一二四五五號函附
    卷可稽（見原審卷第六十九頁），是本件扣案之「安君寧」七盒確為藥事法第二
    十二條所稱之禁藥，應堪認定。
  (三)按輸入藥品，應依藥事法第三十九條規定將其成分、規格、性能、製法之要旨，
    檢驗規格與方法及有關資料或證件，連同標籤、仿單及樣品，並繳納證書費、查
    驗費，申請中央衛生主管機關（行政院衛生署）查驗登記，經核准發給藥丸許可
    證後，始得由藥品許可證所有人及其授權者輸入，藥事法第三十九條定有明文；
    而未經依藥事法第三十九條之規定申請核准擅自輸入之藥品，除係旅客或隨交通
    工具服務人員攜帶自用藥品進口者外，即係屬藥事法第二十二條第二款前段之禁
    藥，藥事法第二十二條第二款、藥事法施行細則第六條亦設有明文。雖被告於原
    審法院審理時辯稱：輸入上開藥品係為自己戒酒之用，伊之前所述阿輝託購云云
    ，係製作筆錄之人叫伊這樣講的，實際上沒有阿輝其人云云（見原審卷第三十二
    、三十三頁）。於本院九十二年三月十三日訊問時辯稱：「（問：是否「阿輝」
    託你買的？）答：不是，阿輝已死亡多年，我買這藥是要「解酒用」，因被查獲
    時，有人告訴我說係別人託買，就會沒事才如此說，那藥應係合法的，因為我在
    合法之藥局買的，且也有發票為證」云云，又於本院九十二年三月二十六日審理
    時辯稱：「這『安君寧』藥品，係我自已要買的，那時候因為喝酒後，隨便說係
    阿輝叫我買的，我買這藥係要做解酒用的。會買七盒係因為買七盒比較便宜，我
    在大陸地區合法的藥局購買，也有發票可為憑」云云。然查，被告確係受「阿輝
    」之託購入上開「安君寧」藥品，供其戒除毒癮乙節，業據被告於財政部關稅局
    九十一年五月二十一日訊問時供稱：「（問：這些物品是你自己的嗎？在何地向
    何人以何種方式取得？或是何人在何地囑託你攜帶來台灣？）答：是朋友託我買
    的，是在大陸廈門中山醫院附近之藥房買的。」、「（問：你帶這些物品（名稱
    ）來台灣後，準備在何時、何地交給何人？如何聯絡？）答：回台後再與我朋友
    聯絡後，方交給他，他的綽號叫阿輝。」等語（見九十一年度偵字第九七九二號
    第九頁反面、第十頁）；於法務部調查局桃園縣調查站九十一年五月二十一日調
    查中供稱：「（問：請詳述走私夾帶『安君寧』經過情形為何？）答：我朋友綽
    號『阿輝』者，可能有吸食毒品之習慣，五月上旬在台中市水湳機場附近某麵店
    內聊天時，其知悉我將赴大陸，委託我到大陸幫其購買『安君寧』，我知道『安
    君寧』係戒治海洛因毒品之藥品，所以我接受我朋友綽號『阿輝』者之委託購買
    前開物品並攜帶返台。」、「（問：你是否知道『安君寧』之成分及用途？）答
    ：成分我並不清楚，但我知道是用於戒除毒品用。」、「我不知道他（指阿輝）
    ，身材壯碩，膚色微黑，操外省口音；阿輝可能有吸食毒品」等語（見九十一年
    度偵字卷第九七九二號第三頁）。並經原審法院傳訊製作上開筆錄時在場之之證
    人賴玉燕、徐廷鈞、姜彥吏、王正湧、盧世平證述明確，證人賴玉燕於原審法院
    證稱：「他（即乙○○）說是他朋友託他買的，我們沒有建議他這樣說，他一直
    說是他朋友託他買的，他作功德作善事。」等語（見原審卷第三十三頁）；證人
    徐廷鈞證稱：「筆錄是我製作，很多人在場，主管、調查局的人也在場，當場無
    人叫他供出一個人」等語（見原審卷第三十五頁）；證人姜彥吏證稱：「（問：
    被告在警訊筆錄時，有無說明攜帶安君寧的用途？）答：他說是朋友託帶的，解
    毒用的。」等語（見原審卷五十九頁）；證人王正湧證稱：「（問：被告在調查
    站筆錄是你製作？）答：是。」、「（問：被告當時有無說購買安君寧用途？）
    答：他說朋友需要拜託他帶回，要戒毒用的。」等語（見原審卷第五十九頁、六
    十頁）；證人盧世平證稱：「當時在海關辦公室製作搜索扣押筆錄時，是由賴玉
    燕問他的，當時我有全程在場，完全是制式一問一答的，所以他如何答，就如何
    寫，徐廷鈞、賴玉燕沒有教他如何講」等語（見原審卷第六０頁、六十一頁）。
    又經原審法院勘驗該調查站錄影帶結果：訊問過程確係全程連續錄影，被告於正
    式製作筆錄前，與調查員聊天中，即自陳因朋友有毒癮，沒錢買毒品，託伊代買
    ，且之前有朋友曾去購買服用後確有戒毒之功效。嗣被告於正式製作筆錄時，再
    度供稱係友人阿輝託伊代買，調查員叫伊不要亂講，被告再度強調確有其事等情
    ，有原審法院勘驗筆錄一紙附卷可稽（見原審卷第五０頁）。又「安君寧」是否
    有解酒之功能，尚無相關資料得以認定，此亦據上開行政院衛生署中醫藥委員會
    函甚明（見原審卷六十九頁）。足徵被告嗣後所辯欲自行解酒云云，應係為迴
    護友人阿輝施用毒品犯行所為之託詞。是以，本案被告既係受「阿輝」之託輸入
    扣案安君寧，是該藥物顯非供自用，被告既未經核准擅自輸入之，揆諸前開說明
    ，係屬藥事法第二十二條第二款前段之禁藥，迨無疑義。
  綜上所述，被告以行李夾帶方式攜帶藥品安君寧入境，且未在中華民國入境旅客申
  報單上為受託攜帶物品之申報，被告之輸入禁藥犯行，堪以認定。
二、公訴人雖認被告上開行為係違反懲治走私條例第二條第一項之私運管制物品進口
    罪、毒品危害防制條例第四條第三項之運輸第三級毒品罪二罪之想像競合犯。經
    查，上開「安君寧」藥品固含有第三級毒品特拉馬竇【ＴＲＡＭＡＤＯＬ】成分
    ，然本院基於以下理由，認為被告並無走私管制物品、運輸毒品之主觀犯意：
  (一)被告於購得「安君寧」時，曾向藥房索取發票二紙，作為返台記帳之用，此有該
    發票二紙附卷可稽（見原審卷第四十七頁）。足稽於大陸地區購買該等藥品確屬
    合法。
  (二)被告係將扣案之「安君寧」七盒原包裝直接放置於拉輪的登機箱中，並未拆封分
    裝，亦未以其他包裝掩飾之情，此據證人即財政部台北關稅局關員賴玉燕於原審
    法院審理時陳述明確（見原審卷第三十六頁），核與一般走私、運毒之犯罪行徑
    大異其趣。
  (三)該「安君寧」七盒經原審法院勘驗結果：包裝完整，外包裝盒上載明「純中藥戒
    毒製劑」，「批准文號國藥准字Ｚ00000000號」及製造廠「湖南泰爾製
    藥有限公司」，主要成分為延胡素、白芍、丁香，功能主治則包括活血定痛、祛
    毒化痰（用於鴉片類吸毒成癮痰熱症者斷毒後所致週身疼痛不適等）。又包裝盒
    內並有服用方法重要提示、使用說明書，除提示服用劑量指導、注意事項外，亦
    在在明揭此為「戒毒新特藥」，為中國重點科技項目，屬戒除藥品龍頭，占有戒
    毒藥品市場百分之九十以上，創造戒毒成功神話等語，此有扣案藥品外包裝盒、
    使用說明書及原審法院勘驗筆錄附卷可稽（見原審卷第十七頁至第二十三頁）。
    形式上觀之，藥品包裝上確實有製造廠商、批准字號、生產批號、日期、成分、
    主治功能、服用方法等記載，顯與一般藥物包裝相同，顯難據此推論被告明知該
    藥品內含有毒品之成分。
  (四)況且，該「安君寧」經原審法院送請行政院衛生署藥物食品檢驗局，轉該署中醫
    藥委員會鑑驗結果，認案內「安君寧」檢體，依其所標示成分、功能主治、批准
    文號「國藥准字Ｚ00000000號」及製造廠「湖南泰爾製藥有限公司」判
    定，應以藥品管理，其未經核准擅自輸入，核屬禁藥，此有上開行政院衛生署中
    醫藥委員會函附卷可稽（見原審卷第六十九頁）。即如中央衛生主管機關亦認為
    本件扣案之「安君寧」七盒，應以藥品管理之。又第三級毒品特拉馬竇【ＴＲＡ
    ＭＡＤＯＬ】並非廣為人知之毒品，如何期待僅國小畢業，從事土木工程，全無
    毒品、醫藥背景之被告，可以上開藥品之包裝，據以判斷該藥品中是否具有毒品
    之成分？且被告於本院九十二年三月二十六日審理時供稱：「我並不知道那裡面
    含有第三級毒品特拉馬竇【ＴＲＡＭＡＤＯＬ】成分」等語。
  (五)復查，本案扣得之藥品僅有七盒，觀諸其外包裝盒、使用說明書及服用方法重要
    提示，依其用量指示：第一至三天，每次十二克，一日四次，第四日起每次六克
    ，一日三、四次，一般用藥五至十天，且四盒為一療程。亦即，如連續服用七、
    八日就需要四盒之劑量，而被告僅輸入攜回七盒，並未逾越使用藥品之合理範圍
    。是被告所供稱不知藥品中含有毒品成分，而係以一般藥品帶回乙節，應屬可採
    。公訴意旨漏未斟酌此點，而認被告係違反懲治走私條例第二條第一項之私運管
    制物品進口罪、毒品危害防制條例第四條第三項之運輸第三級毒品罪二罪之想像
    競合犯，尚有未洽，惟其基本事實同一，本院自應予審理，並變更其起訴法條。
三、扣案之藥品「安君寧」係未經核准擅自輸入之藥品，核屬禁藥。核被告乙○○所
    為，係違反藥事法第八十二條第一項之輸入禁藥罪。被告與綽號「阿輝」之不詳
    姓名年約四十餘歲之成年男子間就上揭犯行，有犯意之聯絡及行為之分擔，為共
    同正犯。原審法院認被告罪證明確，適用藥事法第八十二條第一項、刑法第十一
    條前段、第二十八條、第七十四條第一款、第三十八條第一項第二款之規定，並
    審酌被告犯罪之動機、目的、手段、品性、生活狀況、智識程度、犯罪所生之損
    害、犯罪後之態度等一切情狀，量處有期徒刑三月；且查被告未曾受有期徒刑以
    上刑之宣告，有卷附本院被告全國前案記錄表可按，渠因一時失慮，偶罹刑典，
    犯後已坦承部分犯行，尚具悔意，經此偵審教訓，當知所警惕，信無再犯之虞，
    認所宣告之刑以暫不執行為適當，而併諭知緩刑三年，以啟自新；又說明扣案之
    含有ＴＲＡＭＡＤＯＬ成分之藥品「安君寧」七盒（合計淨重四０九點五公克）
    ，係被告所有供犯罪所用之物，而併依法宣告沒收。認事用法，核無不合，量刑
    亦屬適當。檢察官上訴意旨猶執前詞，指摘原判決不當，為無理由，應予駁回。
據上論斷，應依刑事訴訟法第三百六十八條，判決如主文。
本案經檢察官劉斐玲到庭執行職務。
中    華    民    國    九十二    年       四       月       九         日
                              臺灣高等法院刑事第十五庭
                                  審判長法  官  房  阿  生
                                        法  官  蔡  光  治
                                        法  官  雷  元  結
右正本證明與原本無異。
如不服本判決，應於收受送達後十日內向本院提出上訴書狀，其未敘述上訴之理由者
並得於提起上訴後十日內向本院補提理由書（均須按他造當事人之人數附繕本）。
                                        書記官  黃  德  煌
中    華    民    國    九十二    年       四       月       九         日
附錄：本判決論罪科刑法條全文
藥事法第八十二條
製造或輸入偽藥或禁藥者，處七年以下有期徒刑，得併科新台幣十五萬元以下罰金。
犯前項之罪，因而致人於死者，處無期徒刑或七年以上有期徒刑，致重傷者，處三年
以上十年以下有期徒刑。
第一項之未遂犯罰之


司法院資訊處製作；財團法人民間司法改革基金會備份。
